臺北高等行政法院判決
　　　　　　　　　　　　　　　　　　 95年度訴字第01064號
　　　　　　　　　　　　　　　.
原　　　告　元勤科技股份有限公司
代　表　人　甲○○
訴訟代理人　陳威霖律師
被　　　告　經濟部智慧財產局
代　表　人　蔡練生（局長）住同上
訴訟代理人　乙○○
上列當事人間因發明專利申請事件，原告不服經濟部中華民國95
年1月20日經訴字第09506160770號訴願決定，提起行政訴訟。本
院判決如下：
　　主  文
訴願決定及原處分均撤銷。
被告對原告申請發明專利案，應依本判決之法律見解另為處分。
原告其餘之訴駁回。
訴訟費用由兩造各自負擔。
　　事  實
一、事實概要：
    緣原告前於民國（下同）90年7月10日以「一種科技技術之
    鑑價系統與鑑價方法」，向被告機關申請發明專利，經被告
    機關編為第000000000號審查，原告並於90年8月6日補正專
    利申請範圍，並提交補正修正後之專利說明書，經被告於91
    年9 月13日以（91）智專二（二）04081 字第09183016145
    號專利核駁審定書不予專利。原告不服，申請再審查，再審
    查期間經被告機關以93年10月29日（93）智專三（二）
    04102 字第093 20968200號專利再審查核駁理由先行通知書
    通知原告，略以本案申請專利範圍非基於自然法則之技術揭
    示，函請原告限期申復。嗣原告93年11月26日提出申復，經
    被告機關以94年7 月26日（94）智專三（二）04102 字第
    09420678580 號專利再審查核駁審定書為「本案應不予專利
    」之處分。原告不服，提起訴願遭決定駁回，遂提起本件行
    政訴訟。
二、兩造聲明：
　　(一)原告聲明求為判決：1.訴願決定、原處分均撤銷；並請求
                          判命被告機關應作成准予發明專利
                          的行政處分。
                        2.訴訟費用由被告負擔。
　　(二)被告聲明求為判決：1.駁回原告之訴。
                        2.訴訟費用由原告負擔。
三、兩造之爭點：被告否准原告發明專利之申請，是否適法？
　　(一)原告主張之理由：
      1.依據專利法第21條之規定，下列各款不予發明專利：(1)
        動、植物新品種。但植物新品種育成方法不在此限。(2)
        人體或動物疾病之診斷、治療或手術方法。(3)科學原理
        或數學方法。(4)遊戲及運動之規則或方法。(5)其他必須
        藉助於人類推理力、記憶力始能執行之方法或計畫。(6)
        發明妨害公共秩序、善良風俗或衛生者。是以，倘若申
        請案並非上述各款之除外標的，不得以不符合專利法第
        21條之規定核駁本案。惟查，本案係利用公開之股價資
        料庫、公開之專利資料庫、公開之財報資料庫為原始之
        物理量與自然量，藉由選擇權理論與相關電腦硬體與軟
        體之結合，進行數學操作與計算，用以解決技術鑑價之
        課題，係屬於自然法則之技術手段而非自然法則本身，
        亦非前述之除外項目。
      2.系爭專利申請案專利申請範圍第1項如下：
        一種科技技術的鑑價系統，用以提供該科技技術的預估
        價值，該鑑價系統包含，及利用電腦硬體資源處理之事
        項：
        (1)一第一資料庫，該第一資料庫用以儲存一參考公司群
          中每一公司在不同時問點之股票交易價格。儲存資料
          。
        (2)一第二資料庫，該第二資料庫用以儲存該參考公司群
          中每一公司在不同時間點之淨資產價值。儲存資料。
        (3)一無形資產計算裝置，該無形資產裝置可因應該參考
          公司群中每一公司在不同時間點之該股票交易價格與
          該參考公司群中每一公司在不同時間點之該淨資產價
          值，用以產生該參考公司群中每一公司在不同時間點
          之一組無形資產預估值。利用電腦硬體與資料庫連結
          ，進行比對並擷取資料，最終進行計算。
        (4)一係數產生裝置，該係數產生裝置可因應一第一預定
          條件，將該參考公司群區分成n 個比較群，該係數產
          生裝置並因應該n 個比較群與因應該參考公司群中每
          一公司在不同時間點之該組無形資產預估值，用以產
          生該n 個比較群中每一比較群之一組價值參考係數。
          利用電腦硬體與資料庫連結，進行比對並擷取資料，
          最終進行計算。
        (5)一輸入裝置，該輸入裝置可供輸入該科技技術進行量
          產前所需要之一預定時問與一預定成本。利用電腦硬
          體輸入值。
        (6)一分析裝置，該分析裝置可將該科技技術對應到該n
          個比較群中之一對應比較群，該分析裝置並可因應該
          預定時間、該預定成本與該對應比較群之該組價值參
          考係數，用以產生該科技技術之該預估價值。利用電
          腦硬體進行比對、計算，並輸出結果。
      3.「電腦軟體相關發明審查基準」亦支持電腦系統或軟體
        之創作係合乎「利用自然法則」之規定：
        (1)就電腦軟體相關發明，被告定有「電腦軟體相關發明
          審查基準」供審查委員參考，其中已清楚處記載，電
          腦軟體經電經電腦硬體執行及伴隨資料之處理，必定
          於電腦外或電腦內產生具體轉換效果，此種轉換無論
          是物理上或化學上的轉變，皆非藉由人力所完成者，
          其可視為利用自然法則，而符合專利法第21條「利用
          自然法則」部分之規定。
        (2)其次，專利審查基準亦說明，倘若申請專利範圍有直
          接記載如何利用電腦硬體資源進行處理之具體事項實
          ，該申請專利範圍即是利用自然法則之技術思想。再
          者，依據專利審查基準第1-8-64頁最後一段之說明，
          倘若申請專利範圍有直接記載如何利用電腦硬體資源
          進行處理之具體事項實，該申請專利範圍即是利用自
          然法則之技術思想。
      4.依據舉輕以明重之法理，系爭專利申請案專利申請範圍
        第1項亦係利用自然法則之技術思想創作：
        (1)舉例而言，電腦磁碟壓縮之技術是利用固定之演算法
          則將電腦之資料進行數學處理後而儲存之，該種電腦
          磁碟壓縮之技術據已經於許多國家獲准專利。倘若依
          據再審查核駁理由先行通知書審查委員之見解，此種
          電腦磁碟壓縮之技術將因為利用「計算方法」而非發
          明之類型將無法獲得專利。
        (2)電腦軟體相關發明審查基準中，非利用自然法則者之
          實例2 發明名稱：遊樂機器裝置。該範例僅包含簡單
          之儲存與計算，亦是利用自然法則之創作，反觀上述
          系爭專利申請範圍第1 項，其所利用電腦硬體資源處
          理之事項更加複雜與精密，依據舉輕以明重之法理，
          系爭專利申請範圍第1 項亦係利用自然法則之技術思
          想創作。
      5.倘若上述電腦軟體相關發明審查基準中簡單範例依據電
        腦軟體相關發明審查基準是利用自然法則之技術思想創
        作，本案係利用公開之股價資料庫、公開之專利資料庫
        、公開之財報資料庫為原始之物理量與自然量，藉由選
        擇權理論與相關電腦硬體與軟體之結合，進行數學操作
        與計算，用以解決技術鑑價之課題，係屬於自然法則之
        技術手段而非自然法則本身。本案之專利申請範圍之裝
        置項，已經直接揭露如何使用電腦硬體資源進行處理之
        具體事項，顯然合乎電腦軟體相關發明審查基準中利用
        自然法則之技術思想之要件。依據智慧財產局之「電腦
        軟體相關發明審查基準」，電腦軟體相關發明中有關方
        法發明之類型，可依其所執行的方法或步驟係發生在電
        腦外或電腦內產生具體轉換或動作者，可分類如下：(1)
        電腦處理前，資料或訊號之具體轉換之方法步驟發明；
        (2)電腦處理後，對硬體資源進行控制或伴隨控制之處理
        ，與(3)於電腦內，該電腦軟體相關方法有限定在某特定
        技術領域的實際應用範圍。其中，就「於電腦內，該電
        腦軟體相關方法有限定在某特定技術領域的實際應用範
        圍」而言，電腦所操作的是資料，因此電腦在運作中將
        資料轉換，然後在執行時改變其組合元件的狀態，即產
        生某種型式的具體轉換。而系爭專利申請範圍至少包含
        (1)儲存不同時間點之股票交易價格與淨資產價值；(2)產
        生不同時間點之一組無形資產預估值；(3)產生一組價值
        參考係數；(4)輸入一預定時間與一預定成本；(5)依據該
        預定時間、該預定成本、無形資產預估值與該組價值參
        考係數，產生該科技技術之該預估價值等數個步驟，在
        運作中將資料轉換，然後在執行時改變其組合元件的狀
        態，即產生某種型式的具體轉換，當然是利用自然法則
        之創作。
      6.原處分違反被告自行訂定之行政規則：依據被告之審查
        基準，審查專利請求之範圍時，申請專利範圍的每個限
        定都必須考慮周延。審查時不可將專利所主張之發明分
        割為獨立的元件，然後分別地審查該等元件，相反地，
        申請專利範圍應視為一個整體（as a whole）來考量，
        不能因為申請專利範圍中局部含有專利法第21條規定法
        定不予專利之部分，便驟然加以核駁，例如，不能因申
        請專利範圍中含有數學公式或計算方法，立即全盤否定
        其可專利性，此乃審查專利申請範圍之基本準則。然而
        於原處分與訴願決定，主要核駁基礎，竟是將系爭專利
        申請範圍每個元件單獨判斷，而非整體視之加以決定，
        明顯違反審查專利申請範圍之基本準則。
      7.另一已核准之專利第 I249962號「一種創新導向型之投
        資組合選擇系統」，其專利申請範圍第一項如下：一種
        創新導向型之投資組合選擇系統，用以供投資人在一投
        資公司群中進行投資組合之選擇，該投資組合選擇系統
        包含有：(1)一資料檢索模組用來檢索一標的資料庫，用
        來下載並儲存一檢索資料。利用電腦硬體資源處理之事
        項：儲存資料。(2)一專利指標指數模組連接於該資料檢
        索模組，用來處理該檢索資料以產生該投資公司群中每
        一公司之一專利指標指數，該專利指標指數模組包含有
        一指標產生裝置、一係數產生裝置以及一指數產生裝置
        ，該指標產生裝置連接於該資料檢索模組，用來處理該
        檢索資料以產生該投資公司群中每一公司之一組專利指
        標，該係數產生裝置連接於該資料檢索模組以及該指標
        產生裝置，用來處理該檢索資料以及該組專利指標以產
        生一組指標係數，該指數產生裝置連接於該指標產生裝
        置及該係數產生裝置，用來處理該組專利指標以及該組
        指標係數以產生該投資公司群中每一公司之該專利指標
        係數。利用電腦硬體資源處理之事項：利用電腦硬體與
        資料庫連結，進行比對並擷取資料，最終進行計算。(3)
        一投資組合模組連接於該專利指標指數模組，用來根據
        該投資公司群中每一公司之該專利指標指數以選擇投資
        組合。利用電腦硬體資源處理之事項：利用電腦硬體與
        資料庫連結，進行比對並擷取資料，最終進行計算。
      8.審查委員一方面就發明人提供之相關前案即非以每個元
        件單獨判斷是否為利用自然法則，然而另一方面於判斷
        系爭申請案之專利申請範圍時卻以每個元件單獨加以判
        斷，此種前後不一致之標準令人無法苟同。而審查委員
        於核駁審定書第（二）2-4項針對發明人提供之相關前
        案整體考量，只要「包含存取資料庫之資料比較動作」
        、「產生買賣之建議」等，均符合在電腦外或電腦內產
        生具體轉換或動作者。而系爭申請專利範圍第13項之方
        法項整體視之亦是包含「存取資料庫之資料比較動作」
        並且「產生買賣專利技術之建議」等之過程，審查委員
        竟視而不見，顯有偏頗。
      9.申請專利範圍第1項並非「科學原理或數學方法」：被
        告之主要理由無非以系爭申請案係以選擇權理論之經濟
        法則為專利申請範圍，故不符合專利法第21條之規定。
        惟查，系爭專利申請案之第1 項申請保護係一種「科技
        技術的鑑價系統」，而非「選擇權理論之鑑價法則」本
        身，並且利用有直接記載如何利用電腦硬體資源進行處
        理之具體事項時，據專利審查基準第1-8-64頁最後一段
        之說明，該申請專利範圍即是利用自然法則之技術思想
        。
      10.系爭專利申請案欲解決之問題：
        (1)在「知識經濟」時代中，企業擁有無形資產的價值與
          重要性已經逐漸超越傳統有形資產，智慧財產或無形
          資產對知識型企業獲利貢獻已經遠大於有形資產，對
          於高科技公司研發能力更是影響公司未來盈收與公司
          價值之主要依據。但這些無形資產，例如專利、技術
          等，並不像有形資產般容易訂定出一個交易價格，使
          得許多公司無法利用這些專利或技術在資金市場上取
          得一定的融資額度，這對多以無形資產為主的科技公
          司無異是一項戕害。其次，當進行技術作價入股或專
          利授權時，技術提供人或授權人必定關心到底此種技
          術或專利的價值為何? 作價入股或授權權利金應該多
          少，這些經濟因素都是技術作價入股或專利授權時重
          要之關鍵。
        (2)傳統進行技術或專利鑑價之方法大約有四種：
          成本法：將開發或購置該專利技術所需之花費視為
            該專利之合理價格。然而，「成本」並不等同「價
            值」，畢竟成本所代表僅僅是過去之花費，而價值
            卻是著重未來預期之利潤；其次，如缺乏適當會計
            紀錄，要清處區隔出某一特定專利技術之開發成本
            並非易事，因此成本法一般只被當成初步參考依據
            。
          經驗法則：其立論基礎在於一個產品銷售利潤是由
            許多因素所決定，包含技術、行銷管理與其他公司
            內部資源相互組合而成，因此專利技術對於銷售利
            潤貢獻度係佔一定比重。而要決定專利對於銷售利
            潤之貢獻比例有幾項因素必須綜合考量，包含被授
            權人投資金額之大小、產品在銷售市場上之風險大
            小、研發或行銷管理的開支等，然依經驗值一般專
            利技術對於利潤之貢獻度大約佔了產品銷售利潤的
            25%-33%。然而，此種經驗法則並沒有考量到不同
            產業或技術之差異性與風險性，僅進利用一統一公
            式進行鑑價，因此較無法提供適當之鑑價標準。
          比較法：如同美國專利 US0000000號所揭露之鑑價
            方法，該方法是蒐集技術交易市場中既有的交易資
            料與技術價格，進行分門別類的工作，對於一待鑑
            價之技術則是利用對應比較之概念，將其與現有的
            交易資料與技術價格進行比較，以求出該技術之恰
            當價格。雖然此種比較法考慮了不同產業之差異性
            ，然而一般技術移轉或專利授權資訊或大多屬於機
            密資料，並不可能隨處可得，即便可以獲得某些機
            密的交易資料與技術價格，該待鑑價之技術可否順
            利找到一個適當的已知交易資料與技術價格進行比
            對，乃是此種比較法所需解決之問題。
          淨現值法：其是將待鑑價之技術預估可以使用之年
            限與預期之淨利，再利用折現之方式換算成現在之
            現金流量，以當作該待鑑價之技術之價值。然而，
            影響獲利之因素則包含景氣循環、獲利率、風險係
            數、市場相關技術之競爭狀況、專利對於獲利之貢
            獻度等因素，而這些因素大多需仰賴專家之評估或
            預測，許多預估累積之結果無可避免就會產生誤差
            進而影響鑑價之正確性。
      11.系爭專利之技術特徵：
        (1)為解決傳統無形資產鑑價之問題，原告則積極構思如
          何利用電腦與電腦軟體來產生客觀與實際之無形資產
          鑑價系統。首先，原告構思如何利用財務工程學中最
          有名之選擇權理論來解決此一問題。選擇權概念發源
          甚早，主要由Fisher Black與Myron Scholes 兩位學
          者於1973年提出，並由Robert Merton 擴大此模型之
          應用範圍，對衍生性金融商品與股票選擇權迅速成長
          有極大助益，因此於1997年由Myron Scholes與Rober
          t Merton獲得諾貝爾經濟學獎。
        (2)所謂選擇權，係代表著一種得以繼續從事未來行為之
          「權利」而非義務。就一般較為普遍之「股票選擇權
          」而言，購買一買權選擇權係取得日後可以在一特定
          時間、用一定之執行價、取得某一種股票之權利。而
          該買權選擇權只有在該特定時間該股票之市價大於執
          行價時，理性之選擇權持有人才會執行此選擇權，反
          之則會放棄執行之權利。相對地，購買或授權一項專
          利，係取得「可以在一段時間內投入一定生產成本生
          產某一產品、銷售該產品產生獲利，進而獲得投資大
          眾認同以較高價格購買其股票，進而增加公司無形資
          產」之權利。就專利買賣或專利授權而言，此種「選
          擇權」只有在後續產品開發成功而且市場銷售有利可
          圖之狀況下才會被「執行」。因此，買權選擇權與專
          利授權或買賣兩者本質上有相類似之處如下：選擇
          權：選擇權所對應之股票之現值。選擇權對應之股票
          報酬率之標準差。選擇權之執行價格。選擇權之執行
          期間。選擇權之價值。專利鑑價模式：類似專利所
          對應之市場現值。類似專利所對應之市場現值變化之
          標準差。待鑑定專利達到量產時所需要之預定成本。
          待鑑定專利達到量產時所需要之預定時間。待鑑定專
          利之經濟價值。
        (3)因此，若以電腦系統即時地搜尋、儲存並計算與待鑑
          定專利相類似之其他專利所對應之市場現值與該市場
          現值對應之標準差，配合輸入待鑑定專利達到量產所
          需成本與時間，則利用選擇權理論將可以求得待鑑定
          專利之經濟價值。而系爭專利申請案之電腦鑑價系統
          將執行下列主要過程：
          依據此一待鑑定專利，自網際網路中找出其相似之
            專利群，並由電腦自動統計出擁有這些相似專利權
            之公司（即以擁有相類似專利之公司為取樣基礎）
            。
          自網際網路中，搜尋擁有這些相似專利權公司之財
            報資料、股價資料、與擁有所有專利數量（均為客
            觀且容易獲得之數據）後，儲存入系統之儲存裝置
            。
          利用上述每家公司之財報資料中公司淨值（即公司
            之所有有形價值）與股價資料（股價即是投資大眾
            對於該公司所認同之市場價值）之差值，計算出每
            家公司之無形資產總值，而公司股價之市場價值與
            公司淨值之差值，即表示投資大眾對於該公司所擁
            有無形資產所認定之價值。
          利用每家公司之無形資產總值、財報中之研發比例
            、專利總數目等，產生每家公司中每一篇類似專利
            之市場現值。
          對於每家公司平均每一篇專利總值進行加權平均後
            ，再利用選擇權產生待鑑定專利之最後價值。
        (4)由於所有之計算基礎均是利用網際網路上容易獲取且
          客觀之數據以解決傳統鑑價方法之問題，再配合財務
          工程中著名之選擇權理論，最後才產生待鑑定專利之
          價值。而原告此種電腦鑑價系統，不僅發表許多論文
          於學期刊中（會計月刊與全國律師雜誌），原告更因
          此電腦鑑價系統獲得政府肯定頒發鑑價服務證書，並
          被經濟部從全國數十家鑑價業者中，推薦為三家鑑價
          業者之一。
      12.電腦相關軟體不論解決何種問題，均應係利用自然法則
        之高度創作：
        (1)電腦軟體專利之相關爭議最早源自美國，早期美國法
          院認為利用電腦軟體商業或經濟之規則無可避免需藉
          由人的心智，故一直採用所謂「心智步驟原則」（
          mental steps doctrine）否定電腦軟體處理商業方
          法之可專利。而隨著電腦軟體技術之突破與電腦硬體
          之價格低廉，各類應用電腦軟體技術來實現商業方法
          隨處可見，而電腦軟體之產生亦是人類智慧心血結晶
          ，並且具有實際用途，這與專利法所要保護之標的不
          謀而合。是以美國法院之見解逐漸改變，強調審查電
          腦軟體相關專利應著重在其電腦上之運作過程是否滿
          足專利法之新穎性與進步性之要件，而非著重其運作
          之結果，即不得以從事商業方法（軟體運作之結果）
          否定可專利。最有名的案例即是西元1998年美國聯邦
          巡迴上訴法院之Signature Financial Group,Inc.v.
           State Street Bank &Trust Co.案，該案對美國專
          利法第101條實用性之法定標的採取了最寬廣的解釋
          ，其唯一的限制就是所請求專利之發明必須「在所屬
          技術領域中具有實際應用」（practical applicatio
          n in the technologial arts），並重申「在太陽底
          下由人類所製造的任何事務」均可申請專利，並以是
          否具有產生「有用的、具體的與有形的結果」為主要
          依據。不論使用於商業方法與否，即不以應用之行業
          別判斷可專利性，只重視其使用技術之特點，亦即不
          可因發明包含商業方法而不具可專利性，法院亦不應
          加諸立法機關於美國專利法第101 條所未表示之限制
          及條件。
        (2)是以，美國專利商標局西元2000年7 月27日公布商業
          方法專利白皮書中即強調，只要商業方法專利申請案
          表達出該方法技術之實際用途，即具備「有用的、具
          體的與有形的結果」，該申請案即滿足美國法典第35
          篇第101 條之規定。該白皮書亦肯認商業方法專利之
          實用性，因商業方法專利仍是利用電子或電腦相關之
          技術，諸如資料庫處理、通訊技術、或電子電路技術
          來處理企業之各式各樣商業交易行為，故商業方法專
          利乃是利用上述之資料處理機器來達成所欲遂行之商
          業目的，只是發明人於撰寫專利申請範圍時係利用不
          同之表達方式表現其技術特徵。而我國於93年公布之
          「電腦軟體相關發明審查基準」，則主要仿效美國專
          利商標局西元2000年7 月27日公布商業方法專利白皮
          書，並確定有直接記載如何利用電腦硬體資源進行處
          理之具體事項實，該申請專利範圍是利用自然法則之
          技術思想。之後有許多相關經濟法則之專利亦經由被
          告核准，如下所示之技術領域及專利名稱：
          線上金融：000000 00000000付費程序及系統。000
            000 00000000金融線上系統及其資訊更新處理方法
            。000000 00000000無現金交易系統和方法。00000
            0 00000000交易關鍵碼之產生系統。000000 00000
            000自動付款方法與裝置。000000 00000000無線交
            易及資訊系統。000000 00000000使用行動通訊單
            元以執行財務交易的方法及裝置。000000 0000000
            0使用金融機構之線上系統之服務裝置。
          銀行業務：000000 00000000 自動電子資金轉帳系
            統與方法。000000 00000000 進行包括外匯之財務
            交易的方法及系統。
          證券相關：000000 00000000 匹配證券訂單之交叉
            網路及方法。000000 00000000 證券交易自動輸入
            與成交回報及情報系統。000000 00000000 各方間
            自動商議的方法及裝置。
      13.我國「電腦軟體相關發明審查基準」之相關規定解釋均
        支持系爭專利申請案係替用自然法則之技術思想高度創
        作：
        (1)我國「電腦軟體相關發明審查基準」開宗明義即說明
          ，由於「軟體工業蓬勃發達，各國均認為電腦軟體勢
          必需就實質技術功能給予鼓勵與保障，並可加以利用
          ，以促進產業發展。因此，有關電腦軟體相關發明，
          透過專利法保護，以便取得專利權，乃各先進國家普
          遍之做法」。
        (2)然而，「電腦軟體基本上乃為演繹法（algorithm）
          實施方式之一種，而演繹法本身或含自然法則、科學
          原理、數學方法、或為遊戲及運動之規則或方法、或
          甚至與數學無關之推理步驟、或係物理現象之推演。
          因此在審查認定有關電腦軟體相關發明是否可專利性
          （亦即”發明類型之審查”乙節所述），須特別謹慎
          ，不能因為申請專利範圍中局部含有專利法第21條規
          定法定不予專利之部分，便驟然加以核駁，仍必須整
          體觀之（as a whole），審視其解決手段是否有利用
          自然法則之技術思想之創作部分而定，例如，不能因
          申請專利範圍中含有數學公式或計算方法，立即全盤
          否定其可專利性。」
        (3)尤其，「電腦軟體經電腦硬體執行及伴隨資料之處理
          ，必定於電腦外或電腦內產生具體轉換效果，此種轉
          換無論是物理上或化學上的轉變，皆非藉由人力所完
          成者，其可視為利用自然法則，而符合專利法第19條
          『利用自然法則』部分之規定。」
        (4)為方便判斷，該審查基準中同時舉出下列比較來區分
          何時有利用自然法則：電腦軟體相關發明中有關法定
          不予發明專利之項目中，科學原理或數學方法下，實
          例3計程車里程計費方法及裝置。及非利用自然法則
          者之實例2遊樂機器裝置。
        (5)由審查基準之實例說明得知，只要專利申請範圍有記
          載如何利用電腦硬體資源進行處理之具體事項實，據
          專利審查基準之說明，該申請專利範圍即是利用自然
          法則之技術思想，不能僅僅因為專利申請範圍含有部
          份之經濟法則、人為取決、心智活動，即非屬發明。
          而被告之主要理由無非以系爭申請案係以選擇權理論
          之經濟法則為專利申請範圍，故不符合專利法第21條
          之規定。惟查，系爭專利申請案之第1 項申請保護係
          一種「科技技術的鑑價系統」，而非「選擇權理論之
          鑑價法則」之經濟法則本身，並且利用有直接記載如
          利利用電腦硬體資源進行處理之具體事項，該申請專
          利範圍即是利用自然法則之技術思想。
        (6)顯而易知地，系爭專利申請案專利申請範圍第1 項已
          經清楚記載如何利用電腦硬體資源進行處理之具體事
          項，依被告之審查基準，該申請專利範圍即是利用自
          然法則之技術思想創作。
　　(二)被告主張之理由：
      1.本案「一種科技技術之鑑價系統與鑑價方法」，申請專
        利範圍共24項，其中第1 、13項為獨立項，其餘為附屬
        項，先予敘明。
      2.本案技術重點：利用多個公司之股價與資產淨值，與一
        科技技術之預定時間與預定成本，透過多次之公式計算
        ，以獲得該科技技術之預估價值。
      3.所稱本案係藉由選擇權理論，進行數學操作與計算，用
        以解決技術鑑價之課題。惟忽略了選擇權理論以及其衍
        生之公式，係屬經濟法則，非為基於自然法則之技術思
        想，故，「鑑價」本身所使用之方法或手段非屬發明之
        類型，不符專利法第21條之規定。
      4.原告稱電腦軟體經電腦硬體執行及伴隨資料之處理，必
        定於電腦外或電腦內產生具體轉換效果，此種轉換無論
        是物理上或化學上的轉變，皆非藉由人力所完成者，其
        可視為利用自然法則，而符合專利法第21條「利用自然
        法則」部分之規定。惟：
        (1)於「電腦軟體相關之發明」中該段文字之後續敘述：
          「雖然『利用硬體資源之處理』這部分可視為利用自
          然法則，但如未限定於特定硬體與軟體結合之具體結
          構時，則將被視為『僅單純使用電腦處理』而不具技
          術思想，仍須就申請專利範圍整體觀之(as a whole)
          ，以其內含之軟體所執行之步驟或程序是否有利用自
          然法則之技術思想之創作部分而定。」
        (2)因本案未限定於特定硬體與軟體結合之具體結構，屬
          於「電腦軟體相關之發明」中「第一類物之發明」，
          其中規定：「如果該發明所欲解決課題之方法或手段
          經審查非屬發明之類型，審查時應將該專利申請之標
          的物歸類為非屬發明之類型而加以核駁」。如前項所
          述，本案所欲解決之技術鑑價課題中，「鑑價」本身
          所使用之方法或手段非屬發明之類型，不符專利法第
          21條之規定。
      5.原告復稱電腦所操作的是資料，因此電腦在運作中將資
        料轉換，然後在執行時改變其組合元件的狀態，即產生
        某種型式的具體轉換。惟：
        (1)本案程序係將原始的物理量與自然量，藉由選擇權理
          論，進行電腦之數學操作與計算；其中並未指出將所
          產生之計算結果做何種形式轉換。
        (2)亦忽略了於「電腦軟體相關之發明」中該段文字之後
          續敘述：「由於此種具體轉換係在電腦內部發生的，
          故不能以此種動作決定該方法是否屬發明之類型。因
          此具有決定性之因素並非電腦如何執行該方法，而是
          電腦究竟執行了甚麼以達成某種實際的應用。」
        (3)於原說明書與申請專利範圍第1 、13項中均以「產生
          該科技技術預估價值」之計算結果為最終步驟，其中
          並未述及進一步實際應用之電腦處理敘述。故，初審
          與再審均提及：本案申請專利範圍「無限定於特定領
          域之實際運用，非屬發明之類型」。
      6.綜上所述，從使用手段、電腦資料處理與實際應用三方
        面而言，本案均非屬發明之類型；故，本案不符專利法
        第21條之規定。原處分並無違法，請駁回原告之訴。
　　理  由
一、按「發明，指利用自然法則之技術思想之創作。」、「凡可
    供產業上利用之發明，無下列情事之一者，得依本法申請取
    得發明專利：1、申請前已見於刊物或已公開使用者。2、申
    請前已為公眾所知悉者。」、「發明雖無第1項所列情事，
    但為其所屬技術領域中具有通常知識者依申請前之先前技術
    所能輕易完成時，仍不得依本法申請取得發明專利。」分別
    為核駁審定時專利法第21條、第22條第1項及第4項所明文。
    是專利法所稱之發明，性質屬思想上之創作，必須具有技術
    性，即發明解決問題之手段必須是涉及技術領域的技術手段
    ；且此項技術，為可供產業利用之創作，並無同法第22條規
    定情形者而言。
二、本件原告前於90年7月10日以「一種科技技術之鑑價系統與
    鑑價方法」，向被告機關申請發明專利，經被告機關編為第
    000000000號審查，經被告於91年9月13日以（91）智專二（
    二）04081字第09183016145號專利核駁審定書不予專利。原
    告不服，申請再審查，再審查期間經被告機關以93年10月29
    日（93）智專三（二）04102字第09320968200號專利再審查
    核駁理由先行通知書通知原告，略以本案申請專利範圍非基
    於自然法則之技術揭示，函請原告限期申復。嗣原告93年11
    月26日提出申復，經被告機關以94年7月26日（94）智專三
    （二）04102字第09420678580號專利再審查核駁審定書為「
    本案應不予專利」之處分。原告不服，提起訴願遭決定駁回
    ，循序起訴意旨略以：本案係利用公開之股價資料庫、公開
    之專利資料庫、公開之財報資料庫為原始之物理量與自然量
    ，藉由選擇權理論與相關電腦硬體與軟體之結合，進行數學
    操作與計算，用以解決技術鑑價之課題，係屬於自然法則之
    技術手段而非自然法則本身，亦非法定不予專利之項目；系
    爭專利申請案專利申請範圍第1項，係一種科技技術的鑑價
    系統，用以提供該科技技術的預估價值，該鑑價系統包含，
    及利用電腦硬體資源處理之事項；又「電腦軟體相關發明審
    查基準」亦支持電腦系統或軟體之創作係合乎「利用自然法
    則」之規定，而本案係利用公開之股價資料庫、公開之專利
    資料庫、公開之財報資料庫為原始之物理量與自然量，藉由
    選擇權理論與相關電腦硬體與軟體之結合，進行數學操作與
    計算，用以解決技術鑑價之課題；系爭專利申請案之第1項
    申請保護係一種「科技技術的鑑價系統」，而非「選擇權理
    論之鑑價法則」本身，並且利用有直接記載如何利用電腦硬
    體資源進行處理之具體事項時，依據專利審查基準第1-8-64
    頁最後一段之說明，該申請專利範圍即是利用自然法則之技
    術思想，而非自然法則本身；又依據被告之審查基準，審查
    專利請求之範圍時，申請專利範圍的每個限定都必須考慮周
    延。審查時不可將專利所主張之發明分割為獨立的元件，然
    後分別地審查該等元件，相反地，申請專利範圍應視為一個
    整體（as a whole）來考量，不能因為申請專利範圍中局部
    含有專利法第21條規定法定不予專利之部分，便驟然加以核
    駁，是原處分已違反被告機關自行訂定之行政規則；本案之
    專利申請範圍，實已直接揭露如何使用電腦硬體資源進行處
    理之具體事項，顯然合乎電腦軟體相關發明審查基準中利用
    自然法則之技術思想之要件，被告機關否准原告發明專利之
    申請，於法未合，爰請判決如聲明云云。
三、查原告於90年7月10日以「一種科技技術之鑑價系統與鑑價
    方法」，向被告機關申請發明專利，經被告機關編為第0000
    00000號審查，原告申請專利範圍共24項，其中第1、13項為
    獨立項，其餘為附屬項，此為兩造所不爭，並有發明專利申
    請書、專利說明書、原告90年8月6日補件函、被告機關91年
    11月18日（91）智專一（二）15110字第09112139367號函附
    原處分卷內可稽，自堪認定。系爭專利申請案專利申請範圍
    第1項載明：一種科技技術的鑑價系統，用以提供該科技技
    術的預估價值，該鑑價系統包含，及利用電腦硬體資源處理
    之事項：(1)一第一資料庫，該第一資料庫用以儲存一參考公
    司群中每一公司在不同時問點之股票交易價格。儲存資料。
    (2)一第二資料庫，該第二資料庫用以儲存該參考公司群中每
    一公司在不同時間點之淨資產價值。儲存資料。(3)一無形資
    產計算裝置，該無形資產裝置可因應該參考公司群中每一公
    司在不同時間點之該股票交易價格與該參考公司群中每一公
    司在不同時間點之該淨資產價值，用以產生該參考公司群中
    每一公司在不同時間點之一組無形資產預估值。利用電腦硬
    體與資料庫連結，進行比對並擷取資料，最終進行計算。(4)
    一係數產生裝置，該係數產生裝置可因應一第一預定條件，
    將該參考公司群區分成n個比較群，該係數產生裝置並因應
    該n個比較群與因應該參考公司群中每一公司在不同時間點
    之該組無形資產預估值，用以產生該n個比較群中每一比較
    群之一組價值參考係數。利用電腦硬體與資料庫連結，進行
    比對並擷取資料，最終進行計算。(5)一輸入裝置，該輸入裝
    置可供輸入該科技技術進行量產前所需要之一預定時問與一
    預定成本。利用電腦硬體輸入值。(6)一分析裝置，該分析裝
    置可將該科技技術對應到該n個比較群中之一對應比較群，
    該分析裝置並可因應該預定時間、該預定成本與該對應比較
    群之該組價值參考係數，用以產生該科技技術之該預估價值
    。利用電腦硬體進行比對、計算，並輸出結果。系爭申請專
    利範圍第13項之方法項整體視之，亦是包含「存取資料庫之
    資料比較動作」並且「產生該專利技術預估之價值」等之過
    程。是系爭專利申請案，係利用公開之股價資料庫、公開之
    專利資料庫、公開之財報資料庫為原始之物理量與自然量，
    藉由選擇權理論與相關電腦硬體與軟體之結合，進行數學操
    作與計算，用以解決技術鑑價之課題，係屬於自然法則之技
    術手段而非自然法則本身。
四、關於電腦軟體相關發明，被告機關定有「電腦軟體相關發明
    審查基準」，該審查基準開宗明義即說明，由於「軟體工業
    蓬勃發達，各國均認為電腦軟體勢必需就實質技術功能給予
    鼓勵與保障，並可加以利用，以促進產業發展。因此，有關
    電腦軟體相關發明，透過專利法保護，以便取得專利權，乃
    各先進國家普遍之做法」（審查基準1-8-18頁）；而「電腦
    軟體基本上乃為演繹法（algorithm）實施方式之一種，而
    演繹法本身或含自然法則、科學原理、數學方法、或為遊戲
    及運動之規則或方法、或甚至與數學無關之推理步驟、或係
    物理現象之推演。因此在審查認定有關電腦軟體相關發明是
    否可專利性（亦即”發明類型之審查”乙節所述），須特別
    謹慎，不能因為申請專利範圍中局部含有專利法第21條規定
    法定不予專利之部分，便驟然加以核駁，仍必須整體觀之（
    as a whole），審視其解決手段是否有利用自然法則之技術
    思想之創作部分而定，例如，不能因申請專利範圍中含有數
    學公式或計算方法，立即全盤否定其可專利性。」；尤其，
    「電腦軟體經電腦硬體執行及伴隨資料之處理，必定於電腦
    外或電腦內產生具體轉換效果，此種轉換無論是物理上或化
    學上的轉變，皆非藉由人力所完成者，其可視為利用自然法
    則，而符合專利法第19條『利用自然法則』部分之規定。」
    （審查基準1-8-19頁）；另該「電腦軟體相關發明審查基準
    」，電腦軟體相關發明中有關方法發明之類型，可依其所執
    行的方法或步驟係發生在電腦外或電腦內產生具體轉換或動
    作者，可分類如下：(1)電腦處理前，資料或訊號之具體轉換
    之方法步驟發明；(2)電腦處理後，對硬體資源進行控制或伴
    隨控制之處理，與(3)於電腦內，該電腦軟體相關方法有限定
    在某特定技術領域的實際應用範圍。（審查基準1-8-42及1-
    8-43頁）；其中，就「於電腦內，該電腦軟體相關方法有限
    定在某特定技術領域的實際應用範圍」而言，電腦所操作的
    是資料，因此電腦在運作中將資料轉換，然後在執行時改變
    其組合元件的狀態，即產生某種型式的具體轉換。是由該審
    查基準之說明得知，專利申請範圍已記載如何利用電腦硬體
    資源進行處理之具體事項，該申請專利範圍即是利用自然法
    則之技術思想，不能僅僅因為專利申請範圍含有部份之經濟
    法則、人為取決、心智活動，即謂其非屬發明。而被告機關
    之主要核駁理由，無非以系爭申請發明專利案，係以選擇權
    理論之經濟法則為專利申請範圍，僅係計算過程及資訊內容
    與公式之揭示，並無技術手段，故不符合專利法第21條之規
    定要件；惟查，系爭專利申請範圍至少包含(1)儲存不同時間
    點之股票交易價格與淨資產價值；(2)產生不同時間點之一組
    無形資產預估值；(3)產生一組價值參考係數；(4)輸入一預定
    時間與一預定成本；(5)依據該預定時間、該預定成本、無形
    資產預估值與該組價值參考係數，產生該科技技術之該預估
    價值等數個步驟，在運作中將資料轉換，然後在執行時改變
    其組合元件的狀態，即產生某種型式的具體轉換；又系爭專
    利申請案之第1項申請保護係一種「科技技術的鑑價系統」
    ，而非「選擇權理論之鑑價法則」之經濟法則本身，並且直
    接具體地記載如何利用電腦硬體資源進行處理之具體事項，
    顯已合乎電腦軟體相關發明審查基準中利用自然法則之技術
    思想之要件。被告於本院言詞辯論時，亦自承系爭專利申請
    範圍，其中第1、13項為獨立項，初步看起來具有自然法則
    之技術思想，惟是否具有進步性、新穎性，則尚未作判斷等
    情（見本院96年3月1日言詞辯論筆錄）。是原處分以系爭發
    明專利申請，僅係計算過程、資訊與公式之揭示，無技術特
    點，不符專利法第21條規定利用自然法則之技術思想創作要
    件，而否准系爭發明專利之申請，即有未合。
五、又被告機關「專利審查基準」第1-8-19頁，已具體載明「不
    能因專利申請範圍中含有數學公式或計算方法，即全盤否定
    其可專利性」。該審查基準第2-3-5 頁有關「逐項審查」原
    則，亦揭示「應就每一請求項逐項判斷是否具有新穎性作成
    審查意見…附屬項為其所依附之獨立項的特殊實施態樣，獨
    立項具備專利要件時，其附屬項必然具備專利要件」。而是
    否利用自然法則之技術思想創作為專利要件之一，是以，當
    系爭申請案之獨立項專利申請範圍第1 項與第13項係利用自
    然法則之技術思想創作時，依上所述，其附屬項必為利用自
    然法則之技術思想創作。又依據「專利審查基準」第2-1-16
    頁，「附屬項包含所依附請求項之所有技術特徵，故附屬項
    為被依附之請求項的特殊實施方式，其申請專利範圍必然落
    在被依附之請求項的範圍之內」；「專利審查基準」第
    2-1-25 頁 有關「專利申請範圍」之介紹，「獨立項…呈現
    申請專利之發明的整體技術手段。必要技術特徵，指申請專
    利之發明為解決問題所不可或缺的技術特徵，其總和整體構
    成發明的技術手段，係申請專利之發明與先前技術比對之基
    礎」，又「專利審查基準」第2-3-20頁有關「逐項審查」原
    則亦載明，「應以每一請求項中所載之發明的整體為對象，
    亦即將該發明所欲解決之問題、解決問題之技術手段及對照
    先前技術之功效作為一整體予以考量，逐項進行判斷。」；
    是審查發明專利之申請時，應就每一請求項逐項判斷，而不
    可以偏概全，以附屬項列有數學公式或相關資訊之揭示，即
    全盤否定其發明專利之申請。如前所述，系爭申請案之獨立
    項專利申請範圍第1 項與第13項，係利用自然法則之技術思
    想創作，而落入該獨立項範圍內之所有附屬項當然係利用自
    然法則之技術思想創作。況依據專利法施行細則第18條之規
    定，「申請專利範圍得記載化學式或數學公式」；是原處分
    以部分附屬項因包含數學公式或計算過程或資訊之揭示，即
    全盤否定其可專利性，而謂其非屬利用自然法則之技術思想
    創作，否准系爭發明專利之申請，容與上揭專利審查基準所
    揭示之原則有違；訴願決定予以維持，亦有未合；原告執此
    指摘訴願決定及原處分違誤，為有理由，自應由本院撤銷訴
    願決定及原處分，以資適法，並昭折服；惟系爭發明專利申
    請案，能否准許，尚須被告機關進一步審查其他要件（如產
    業利用性、新穎性、進步性等），被告於訴訟中亦自承尚未
    進一步審查該部份之要件，爰依行政訴訟法第200 條第4 項
    規定，令被告應依本判決之法律見解，另為適法之處分；原
    告訴請本院逕行判命被告機關作成准予發明專利之行政處分
    部份，尚屬無從准許，該部份起訴，自應予駁回。
六、兩造其餘主張陳述，於判決結果不生影響，無庸一一論列，
    併予敘明。
據上論結，本件原告之訴一部為有理由，一部為無理由，爰依行政
訴訟法第104條、民事訴訟法第79條，判決如主文。
中　　華　　民　　國　　96　　年　　3　　月　　15　　日
                  第六庭審判長法  官   林文舟
                              法  官　 闕銘富
                              法  官　 許瑞助
上為正本係照原本作成。
如不服本判決，應於送達後20日內，向本院提出上訴狀並表明上
訴理由，如於本判決宣示後送達前提起上訴者，應於判決送達後
20日內補提上訴理由書（須按他造人數附繕本）。
中　　華　　民　　國　　96　　年　　3　　月　　15　　日
                              書記官   吳芳靜
